【裁判字號】    99,訴,40
【裁判日期】    990531
【裁判案由】    傷害致死
【裁判全文】
臺灣士林地方法院刑事判決                99年度訴字第40號
公  訴  人  臺灣士林地方法院檢察署檢察官
被      告  甲○○
選任辯護人  李基益律師
上列被告因傷害致死案件，經檢察官提起公訴（99年度偵字第75
5 號），本院判決如下：
    主  文
甲○○傷害人之身體，因而致人於死，處有期徒刑柒年陸月。
    事  實
一、許有財與甲○○為舅甥關係，彼此間為家庭暴力防治法第3
    條第4 款之四親等以內旁系血親之家庭成員關係，甲○○自
    民國98年8 月、9 月間起因受雇於從事水泥承包商之許有財
    ，而北上暫住於許有財位於臺北縣汐止市○○路76號5 樓之
    住處。於98年12月30日下午3 時許，許有財、甲○○與友人
    數名在位於臺北縣汐止市○○路○ 段158 號之舒記小吃店內
    飲酒聊天，席間因甲○○酒後品行不佳而胡亂謾罵並推翻店
    內桌子（此部分毀損未據告訴），而遭許有財斥責，2 人在
    上址發生扭打衝突，許有財徒手毆擊甲○○臉部4 、5 拳，
    甲○○因而怒稱：「你不要再打我，再打我，我就忍不住！
    」（臺語）等語，嗣該小吃店老闆蘇濟仁報警處理，2 人遂
    各自離去。惟甲○○於徒步返回臺北縣汐止市○○路76號5
    樓之住處途中，思及先前衝突過程而益發氣憤，竟隨手撿拾
    路旁之長約1.5 公尺之鐵棍1 支，並於同日下午5 時19分許
    ，至前揭住處附近持前開鐵棍敲碎許有財所有、不詳車號之
    車輛（毀損部分亦未據告訴）。惟此時已返家之許有財聞聲
    下樓查看，見狀亦生不滿，遂與甲○○發生爭執，甲○○竟
    基於傷害之犯意，先持鐵棍打許有財左肩2 下，致其受有胸
    壁挫傷等傷害，許有財亦出手還擊，2 人遂一路推扯至上開
    住處騎樓下，適臺北縣政府警察局汐止分局汐止派出所警員
    洪明豪騎乘警用機車行經該處，見狀下車將渠等2 人拉開，
    並撥打電話請求支援，而此時許有財一度壓制甲○○右手所
    持之鐵棍，並徒手出拳毆打甲○○臉部3 次，然許有財欲舉
    手揮打甲○○臉部第4 次時，因放鬆先前對甲○○所持鐵棍
    之壓制，甲○○竟趁此機會，雖其客觀上能預見以所持質地
    堅硬之鐵棍毆打人之頭部，可能發生致人於死之結果，惟其
    主觀上雖無使許有財發生死亡結果之認識，猶因仗酒使氣，
    憤恨難忍，而疏失欠缺審慎考量，竟未預見此死亡結果，而
    接續承前傷害之犯意，持鐵棍敲打許有財之額頭1 下，許有
    財隨即倒地不起，經警員洪明豪通報派出所調派救護車送醫
    急救，仍於98年12月31日凌晨4 時50分許，因鈍器頭部外傷
    引起瀰漫性蜘蛛膜下腔出血，導致中樞神經性休克死亡。
二、案經許有財之女乙○○訴由臺北縣政府警察局汐止分局報告
    臺灣士林地方法院檢察署檢察官偵查起訴。
    理  由
壹、程序方面：
    按被告以外之人於審判外之言詞或書面陳述，除法律有規定
    者外，不得作為證據，刑事訴訟法第159 條第1 項固有明文
    。惟被告以外之人於偵查中向檢察官所為之陳述，除顯有不
    可信之情況者外，得為證據；又被告以外之人於審判外之陳
    述，雖不符刑事訴訟法第159 條之1 至第159 條之4 之規定
    ，而經當事人於審判程序同意作為證據，法院審酌該言詞陳
    述作成時之情況，認為適當，亦得為證據，當事人、代理人
    或辯護人於法院調查證據時，知有第159 條第1 項不得為證
    據之情形，而未於言詞辯論終結前聲明異議者，視為有前項
    之同意，同法第159 條之1 第2 項、第159 條之5 亦有明文
    。經查：
  (一)法院或檢察官依刑事訴訟法第208 第1 項之規定，囑託鑑定
    機關所出具之鑑定報告，應屬刑事訴訟法第206 條第1 項之
    鑑定報告，為傳聞法則之例外，法務部法醫研究所於本案偵
    查時，受檢察官囑託就本案被害人許有財之死亡原因進行解
    剖鑑定，並由法務部法醫研究所99年2 月5 日出具之該所（
    99）醫鑑字第0991100109號鑑定報告書1 份，為檢察官送由
    鑑定機關所為之鑑定，且該鑑定書於鑑驗方法、鑑驗結果均
    有詳細說明，是鑑定人以書面為鑑定報告提出於檢察官，依
    刑事訴訟法第159 條第1 項及同法第206 條第1 項規定，具
    有證據能力。
  (二)證人即告訴人乙○○、證人即目擊者洪敏榮、證人即臺北縣
    政府警察局汐止分局汐止派出所警員洪明豪、證人即小吃店
    老闆蘇濟仁於偵查中向檢察官所為之陳述，業經具結，又無
    顯有不可信之情況，依據刑事訴訟法第159 條之1 第2 項之
    規定，自得作為證據。
  (三)證人乙○○、洪敏榮、洪明豪、蘇濟仁於警詢所為之陳述，
    雖屬傳聞證據，然公訴人、被告及其辯護人迄至言詞辯論終
    結前均不爭執其證據能力，亦未再聲明異議，本院審酌上開
    證據資料製作時之情況，尚無違法不當及證明力明顯過低之
    瑕疵，亦認為以之作為證據應屬適當，揆諸刑事訴訟法第
    159 條之5 之規定，亦認前揭證據資料均有證據能力。
貳、實體方面：
一、上揭犯罪事實，業據被告甲○○於偵查及本院審理時迭承不
    諱（見偵卷第60頁、本院卷第39頁背面），此外復有下列證
    據可供佐憑：
  (一)證人即小吃店老闆蘇濟仁於警詢、偵查中證稱：伊為位在臺
    北縣汐止市○○路○ 段158 號之舒記小吃店負責人，98年12
    月30日下午3 時，被告、被害人及其友人在伊店內飲酒聊天
    ，但期間被告不知為何發狂翻桌，被害人上前勸阻，2 人遂
    發生爭執並扭打，被害人出手毆打被告臉部4 、5 拳，被告
    則表示「你不要再打我，再打我，我就忍不住」（臺語），
    伊遂報警處理，警方到場後該2 人逕行離去等語（見偵卷第
    22頁至第24頁、第62頁至第64頁）。
  (二)證人即目擊者洪敏榮於警詢、偵查中證稱：伊於98年12月30
    日下午5 時19分許，在臺北縣汐止市○○路76號附近，見到
    被告手持鐵棍砸車，被告砸完車之後，往新興路76號方向走
    回來並遇見被害人，2 人對話後，被告遂持鐵棍往被害人左
    肩膀處揮打2 下，揮完後又繼續對話，2 人一同行至新興路
    76號騎樓下又發生爭執，並互相推來推去，當時剛好有一名
    警察騎車過來，警察也有跟他們說話，之後被害人以手抓住
    鐵棍，並以拳頭毆打被告臉部3 次，接著其放開鐵棍，往被
    告臉上毆打第4 次時，被告即持鐵棍往被害人脖子處毆打1
    下，被害人隨即倒地，警察就扶著被害人，並用無線電呼叫
    其他警察前來，被告當場表示被害人為其舅父，要快點將之
    送醫治療。伊目擊地點僅距離被告、被害人相隔一條馬路，
    也不認識渠2 人，因被告大吼大叫伊才出來查看等語（見相
    卷第70頁、偵卷第76頁至第77頁）。
  (三)證人即臺北縣政府警察局汐止分局汐止派出所警員洪明豪於
    警詢、偵查中證稱：伊於98年12月30日下午5 時20分許，身
    穿制服騎乘警用機車欲前往他處送達家暴文件，途中行經新
    興路76號附近，見到被告與被害人互相口角並爭奪一根鐵棍
    ，伊遂勸阻並將2 人隔開，亦隨即致電回派出所請求支援，
    但被告趁伊不注意時，持鐵棍毆打被害人頭部，被害人隨即
    倒地，不久派出所警員亦到達現場，伊也有致電呼叫救護車
    ，3 、4 分鐘後救護車即來到現場，被告也有要伊叫救護車
    等語（見偵卷第91頁至第93頁、第97頁至第98頁）。
  (四)證人即告訴人乙○○於警詢、偵查中證稱：被告為伊表哥，
    案發前2 、3 個月前從屏東北上至臺北與伊等同住。於98年
    12月30日下午5 時許，伊原本在新興路76號5 樓住處睡覺，
    因聽聞被害人呼叫聲，伊下樓查看後，見被告手持鐵棍往被
    害人頭部重擊1 下，被害人隨即倒地失去意識，之後警方將
    被告逮捕，並將被害人送醫等語（見偵卷第16頁至第21頁、
    第51頁至第55頁）。
  (五)另本院勘驗案發現場之監視錄影，結果如下（見本院卷第40
    頁至第40頁背面）：
  1.錄影時間17：20：00
    畫面由高空往街道拍攝，畫質粗糙，但光線良好，仍得辨識
    街上行人。
  2.錄影時間17：20：50
    一名黑衣男子甲（即被告）從右側街道橫向走至左側街道，
    手持棍狀物往白色休旅車車尾用力敲擊，至17：21：02時停
    止敲擊，往回走向街道中央，並慢慢從街道中央往右側街道
    走去。
  3.錄影時間17：22：10
    甲又從右側街道出現，行走街道中央處，慢慢往白色休旅車
    方向走去，接著拿起棍狀物往地上猛力一敲，復往白色休旅
    車左側車頂、車頭處敲打，17：22：50時，沿著左側街道往
    回走到右側街道。
  4.錄影時間17：23：07
    甲走回右側街道時，右側街道遠處走來一位白衣男子乙（即
    被害人），乙向甲方向前進，17：23：12時，甲乙2 人駐足
    似有交談，乙突然往甲身上撞，甲往後退了一步後，舉起手
    上棍狀物往乙身上擊去，甲乙2 人互相理論、推扯，並往街
    道中央移動，嗣在街道中央互相毆打，街道上車輛亦因2 人
    毆打停下來，2 人復移動至右側街道上繼續推扯，移動至右
    側街道遠處白色貨車後方。
  5.錄影時間17：24：21
    2 人繼續在右側街道遠處推扯（畫面右上角處），路上車輛
    至2 人推扯處停下來，民眾亦紛紛走出來往2 人處張望，2
    人所站之處因受週遭車輛遮掩，無法得知2 人情況如何。
  6.錄影時間17：31：28
    一名警察騎著機車從畫面左下方出現，往畫面右上方騎去。
  7.錄影時間17：33：03
    一部救護車及騎著機車的警察，亦從右側街道往甲乙2 人所
    在處駛去。
  (六)此外，復有現場圖、現場及監視錄影器畫面照片、臺北縣政
    府消防局99年1 月12日北消指字第0990001373號暨附件、汐
    止國泰綜合醫院診斷證明書、急診護理評估表、急診病歷、
    急診護理紀錄、鐵棍照片等附卷可佐（見相卷第75頁至第92
    頁、偵卷第28頁、第36頁、第37頁至第44頁、第85頁至第87
    頁、本院卷第53頁至第55頁），以及鐵棍1 支扣案可憑。足
    認被告此部分之自白，核與上開證人所為之證述及案發現場
    監視錄影器所監錄之過程，大致吻合。
  (七)又被害人於「99年1 月5 日10時30分許，於臺北市立第二殯
    儀館解剖室，在檢察官確認無誤下，實施解剖工作。（一）
    醫療證據：醫療針孔。（二）外傷證據：1 、右眉角裂傷2
    公分。右眼窩少許出血。2 、左顳部、右顳部、左後頭部頭
    皮出血。3 、瀰漫性蜘蛛膜下腔出血。局部腦室內出血。4
    、急診時見到左胸壁之挫傷，在解剖時被死後變化遮住而變
    不明顯，且胸壁內無更嚴重之傷勢。（三）肉眼觀察及人身
    鑑別：死者為中年男性，體型普通，營養狀況尚佳。頭部傷
    勢如前述。開始有些稍明顯的死後變化，如皮膚變黑、肚皮
    發綠、局部脫皮等。（四）解剖觀察結果：1 、頭部：右眉
    部裂傷及多處頭皮下出血。（1） 腦髓：1450克，瀰漫性蜘
    蛛膜下腔出血。（2） 口腔：無異物。（3） 鼻腔：無異物
    。2 、頸部：無壓痕。舌骨、甲狀軟骨、氣管軟骨無骨折。
    氣管內無異物存在。3 、相對無傷。（1） 心臟：重400 公
    克，左、右心室壁各厚1.6 及0.4 公分，冠狀動脈通暢，瓣
    膜無異狀。（2） 心囊：無積水。（3） 左、右胸腔：無積
    水。（4） 肺臟：左750 公克，右800 公克，鬱血水腫。（
    5） 胸線：退化。（6） 食道：無異狀。4 、腹部：（1）
    腹部皮膚：無異狀。（2） 腹腔：無積水。（3） 胃：無出
    血。胃內容物少許固體食物。（4） 肝臟：1500克，無異狀
    。（5） 膽囊：無結石，膽汁中等量。（6） 腎臟：左腎15
    0 克，右腎150 克，無異狀。（7） 胰臟：80克，無異狀。
    （8） 脾臟：180 克，無異狀。（9） 副腎：無異狀。（10
    ）腸繫模及腸道、闌尾：無異狀。（11）膀胱：無異狀。5
    、四肢（五）其他：無。六、鑑定研判經過（一）顯微鏡觀
    察結果：腦髓：蜘蛛膜下腔出血。心臟：無著變。頭皮：挫
    傷性出血。肺臟：鬱血水腫，局部血液外溢。肝臟：無著變
    。脾臟：無著變。胰臟：無著變。腎臟：無著變。（二）毒
    物化學檢驗：1 、送驗血液經檢驗結果發現含酒精57mg/D l
    、抗癲癇劑Phenytoin11.520ug/Ml、急救用藥Atropine。
    （三）人身鑑別：無。（四）其他：無。七、死亡經過研判
    （一）解剖結果：1 、多處頭皮挫傷及右眉角裂傷。2 、瀰
    漫性蜘蛛膜下腔出血。（二）事發前有飲酒。（三）急診時
    使用了抗癲癇劑。（四）研判死亡原因：甲、中樞性神經休
    克。乙、外傷性瀰漫性蜘蛛膜下腔出血。丙、鈍器頭部外傷
    。八、鑑定結果死者許有財，男，47歲（51年3 月15日生，
    身分證統一編號Ｚ000000000），因鈍器頭部外傷引起瀰漫性
    蜘蛛膜下腔出血，導致中樞神經性休克而死亡。死亡方式為
    他殺」，有臺灣士林地方法院檢察署相驗屍體證明書及檢驗
    報告書、法務部法醫研究所（99）醫鑑字第0991100109號鑑
    定報告書、（99）醫剖字第0991100007號解剖報告書、相驗
    及解剖照片在卷足憑（見相卷第46頁、第47頁至第53頁、第
    101 頁至第133 頁、第140 頁至第144 頁、第145 頁至第15
    2 頁），是被害人係因鈍器頭部外傷引起瀰漫性蜘蛛膜下腔
    出血，導致中樞神經性休克死亡一事，亦堪認定，足認被害
    人確因被告傷害行為致生死亡之結果，而該死亡結果與被告
    之傷害行為間顯有相當因果關係，應堪以認定。
  (八)而人體之頭部，乃人之生命要害部位，其構造甚為脆弱，如
    持硬物敲擊之，可能發生致人於死之結果，此應為客觀上所
    能預見，然被告於案發時為一年滿30歲之成年人，而扣案之
    行兇工具鐵棍1 支，長約1.5 公尺，業經本院當庭勘驗無訛
    ，載明筆錄在卷可稽（見本院卷第45頁），客觀上當能預見
    持長達1.5 公尺且質地堅硬之鐵棍敲擊被害人之頭部，不無
    可能發生致人於死之結果，且被害人之死亡結果，與被告之
    傷害行為間有相當因果關係，是被告對於被害人死亡之加重
    結果自應負責。
  (九)至於被告於案發當日晚間7 時52分許接受酒測，其酒精濃度
    仍高達0.82MG/L，有酒精測定紀錄表附卷可佐（見偵卷第30
    頁），惟被告於警詢中猶能清楚記憶傷害被害人之經過，諸
    如事發起因、撿拾鐵棍敲擊被害人之車輛洩憤、案發時與被
    害人間互動等節均可詳為描述（見偵卷第10頁至第15頁），
    復於本院審理中自承：伊知悉毆打對象為伊舅父，因其出手
    毆打伊，伊始持鐵棍毆打之等語（見本院卷第44頁背面至第
    45頁），由上開供述以觀，足見被告於事發之際，對傷害之
    事實仍可充分認知，足見被告行為時之精神狀態仍然相當清
    楚，自難認被告因酒醉而有何不能辨識其行為違法或欠缺依
    其辨識而行為之能力，或辨識行為違法或依其辨識而行為之
    能力顯著減低之情形，併予敘明。
  (十)綜上，足證被告之任意性自白與事實相符，堪予採信。本案
    事證明確，被告犯行堪予認定，應予依法論科。
二、按現為四親等以內之旁系血親關係者乃家庭暴力防治法第3
    條第4 款所稱之家庭成員，家庭成員間實施身體或精神上不
    法侵害之行為而成立其他法律所規定之犯罪者，則成立家庭
    暴力罪，家庭暴力防治法第3 條第4 款、第2 條第1 款、第
    2 款定有明文，查本件被告與被害人許有財間均為三親等之
    旁系血親，此為被告自承在卷，並經證人乙○○結證屬實。
    又按刑法第277 條第2 項傷害致人於死罪，係因犯罪致發生
    一定結果而為加重其刑之規定，屬加重結果犯，以行為人主
    觀上基於傷害他人之故意而為加害行為，且在客觀上原能預
    見該行為所生之死亡結果，惟未預見者，始得適用。本件被
    告客觀上能預見其傷害行為有導致被害人死亡結果之可能，
    惟未預見，竟基於傷害故意，以鐵棍1 支敲擊被害人之頭部
    ，致使被害人死亡，核被告所為，係犯刑法第277 條第2 項
    前段之傷害人之身體因而致人於死罪，亦應屬於家庭暴力防
    治法第2 條第2 款之家庭暴力罪，起訴書漏未敘明，應係疏
    漏，予以補正。辯護人雖為被告辯稱：被告因被害人出手毆
    打，而一時衝動以鐵棍敲擊被害人頭部，事後懊悔不已，足
    見其情可憫，請依刑法第59條酌減其刑云云，惟按刑法第59
    條之酌量減輕其刑，必於犯罪之情狀，在客觀上足以引起一
    般同情，認為即予宣告法定低度刑期，猶嫌過重者，始有其
    適用（最高法院51年臺上字第899 號判例意旨可資參照），
    然查本件被告傷害致死犯行，肇因於被告於小吃店因故翻桌
    ，遭身為長輩之被害人勸阻，然被告竟不思己過，憤而持長
    達約1.5 公尺前去毀損被害人所有之車輛，於被害人前往查
    看時，又與之發生口角，憤而持該鐵棍毆擊被害人頭部，導
    致被害人死亡之結果，本院審酌該等犯罪情節，尚難認有何
    足以引起一般同情或顯可憫恕之情狀，自無刑法第59條規定
    之適用。爰審酌被告年輕氣盛，僅因與被害人發生爭執，竟
    率而持鐵棍毆打被害人頭部，未思及可能導致被害人因此死
    亡之結果，因而下手過重犯此重罪，造成被害人家屬永遠無
    法撫平之傷痛，對社會治安危害非輕，以及與被害人間為親
    屬關係，迄今尚未與告訴人達成和解，兼衡其素行、智識程
    度、生活狀況等一切情狀，爰量處如主文所示之刑，以示儆
    懲。而扣案之鐵棍1 支，為被告返回新興路76號住處途中隨
    意揀拾而得，並非被告所有，業經被告供明在卷（見本院卷
    第44頁背面），自無從依刑法第38條第1 項第2 款予以沒收
    ，附此敘明。
據上論斷，應依刑事訴訟法第299 條第1 項前段，刑法第277 條
第2 項前段，判決如主文。
本案經檢察官葉乃瑋到庭執行職務
中    華    民    國    99    年    5     月    31    日
                  刑事第二庭審判長法  官  蔡明宏
                                  法  官  謝佳純
                                  法  官  劉育琳
以上正本證明與原本無異。
如不服本判決應於收受判決後10日內向本院提出上訴書狀，並應
敘述具體理由；其未敘述上訴之理由者，應於上訴期間屆滿後20
日內向本院補提理由書（均須按他造當事人之人數附繕本），切
勿逕送上級法院。
                                  書記官  朱宮瑩
中    華    民    國    99    年    5     月    31    日
所犯法條：
刑法第277條第2項前段
傷害人之身體或健康者，處三年以下有期徒刑、拘役或一千元以
下罰金。
犯前項之罪因而致人於死者，處無期徒刑或七年以上有期徒刑；
致重傷者，處三年以上十年以下有期徒刑。

司法院資訊處製作；財團法人民間司法改革基金會備份。
